台灣高等法院臺南分院民事判決　九十一年度上字第二四號　Ｊ
　　　上　訴　人　甲　○○○
　　　被　上訴人　丁　○○○
　　　　　　　　　乙　○　○
　　　　　　　　　丙　○　○
右當事人間請求給付借款事件，上訴人對於中華民國九十年十二月十一日臺灣雲林地
方法院九十年度訴字第四七五號第一審判決提起上訴，本院判決如左：
    主      文
原判決廢棄。
被上訴人應連帶給付上訴人新台幣佰伍拾萬元，及自民國八十八年二月十八日起，
至清償日止，按週年利率百分之二十計算之利息。
第一、二審訴訟費用由被上訴人連帶負擔。
本判決所命給付，上訴人以新台幣壹佰壹拾伍萬元供擔保後，得為假執行。被上訴人
如於假執行程序實施前，以新台幣佰伍拾萬元為上訴人預供擔保，得免為假執行。
    事      實
甲、上訴人方面：
一、聲明：求為判決：（一）原判決廢棄。（二）被上訴人應連帶給付上訴人新台幣
    （下同）三百五十萬元，及自民國八十八年二月十八日起至清償日止，按年息百
    分之二十計算之利息。（三）第一、二審訴訟費用由被上訴人負擔。（四）願供
    擔保，請准宣告假執行。
二、陳述：除與原判決記載相同者，予以引用外，補稱：
（一）按「消費借貸契約雖為要物契約，惟借用人向貸與人借用款項，經出具借用證
      書交貸與人收執，如依該借用證書表明之事項足以推知貸與人已交付借用物者
      ，即應認其就交付借用物之事實，已盡舉證責任。」最高法院六十九年度台上
      字第三八六八號判決著有明文。查本件被上訴人之被繼承人陳益雄於八十八年
      三月十八日親筆簽名按捺指印之借據，雖未明確記載收訖字樣，惟借據明載債
      務人即陳益雄同意以座落雲林縣崙背鄉○○段九四一地號土地所有權狀交付債
      權人甲○○○‧‧‧日後債務人因故無法償還本借款時，同意移轉該土地所有
      權給債務人清償等語，而事實上，上訴人亦確實持有該土地所有權狀正本，按
      依常情，如上訴人尚未將借款金額如數交付給陳益雄，陳益雄實無可能將一般
      常人視為權利唯一憑證之土地所有權狀正本交付給上訴人，並簽立借據，應足
      以推知上訴人確已交付三百五十萬元與陳益雄無訛，援依前揭最高法院判決，
      應認上訴人就交付借用款項之事實，已盡舉證責任，而無庸再對交付金錢之事
      實負舉證責任。
（二）又「消費借貸契約，固為要物契約，但不以契約成立時現實之交付為必要。如
      借貸雙方約定以另一已移入一方管領之金錢，作為消費借貸所付之款，仍應發
      生交付之效力，仍無礙消費借貸契約之成立。」最高法院八十四年度台上字第
      六七七號判決參照。查原判決駁回上訴人請求之重要理由之一，係認上訴人於
      支付命令聲請狀內主張之借款時日，與於原審言詞辯論所述不同。惟查，支付
      命令聲請狀內主張之借款時日，雖與於原審言詞辯論所述不同。然支付命令因
      屬督促程序，上訴人於向法院聲請支付命令時，係記載依本案系爭借據為請求
      ，從未主張陳益雄係於八十八年二月十五日向上訴人借用三百五十萬元款項。
      嗣因被上訴人對於支付命令提出異議，於原審審理中，上訴人方依法針對該借
      據之內容，說明該借據書立之由來及交付借款之過程，與聲請核發支付命令之
      陳述，並無不同或矛盾之處，原審於審理過程中，並未對上開疑義行使闡明權
      ，使上訴人有說明之機會，亦未詳為審究，即逕認上訴人前後所述顯有不同，
      實有違誤。復查，該借據記載：「債務人陳益雄於…八十八年二月十五日，向
      債權人甲○○○…，借款新台幣三百五十萬元正」，雖與上訴人說明系爭款項
      實際借貸日期，一為八十七年四月十四日借得三百萬元，一為八十八年二月十
      八日借得五十萬元（同年月十五日借款，十八日交付現金）不同，惟一般人於
      往來交易借貸多筆款項後，方結算統立借據之情形，所在多有，故縱債務人陳
      益雄於八十八年二月十八日書立借據時，上訴人僅交付其中五十萬元現金，惟
      其中三百萬元現金上訴人已早於八十七年四月十四日交付完畢，業經證人張春
      照到庭說明稽詳，援依前揭說明，仍應無礙消費借貸契約之成立。上訴人分別
      於八十七年四月十四日及八十八年二月十八日交付三百萬元及五十萬元予陳益
      雄，嗣將借款金額合併計算為三百五十萬元記載於系爭借據，自仍無礙消費借
      貸契約之成立，又上訴人九十年六月二十六日支付命令聲請狀所述係參考司法
      院書狀撰寫範例格式，就借據所載為簡明扼要之陳述，與一般人聲請發支付命
      之記載相同，嗣被上訴人異議後，於訴訟中方就該借據之內容詳述實際借貸及
      交付借款之日期，並無任何矛盾之處，原判決於調查程序未向上訴人闡明應就
      支付命令之記載詳為說明，亦未審究上訴人之真意，即逕認上訴人主張矛盾，
      與事實顯有不符。
（三）按當事人主張有利於己之事實，就其事實有舉證之責任，民事訴訟法第二百七
      十七條前段定有明文。又事實有常態與變態之分，其主張常態事實者無庸負舉
      證責任，反之，主張變態事實者，則須就其所主張之事實負舉證責任（最高法
      院八十六年度台上字第八九一號判決要旨可資參照）。而按私文書經本人或其
      代理人簽名、蓋章者，推定為真正，民事訴訟法第三百五十八條定有明文。是
      本人或代理人於簽訂私文書時，該私文書應載當事人所合意訂立之事項，且所
      載文句亦需符合彼等間意思表示一致之文義始為簽名、蓋章之情為常態，苟該
      私文書為空白，本人或代理人卻仍於該文書上簽名、蓋章者乃屬罕見、變態，
      故主張變態事實之當事人，應就此負舉證責任。本件上訴人主張訴外人陳益雄
      於八十八年二月十八日曾親筆書立借據交付上訴人，業據提出借據一紙為證，
      被上訴人對於借據上陳益雄簽名之部分並不爭執（詳參原審卷第一一四頁），
      今被上訴人否認陳益雄是在已書寫完成之借據文書上簽名，而主張可能是因上
      訴人處理陳益雄八十八年度偵字第一四一三號張國大殺人未遂案件，取得陳益
      雄於空白之紙張上面之署押，再行製作完成之借據等情，上訴人否認，揆諸上
      開說明，被上訴人之主張乃屬變態事實，自應由被上訴人就上揭情節負舉證責
      任。
（四）又系爭借據雖未明確表示「收訖」字樣，惟陳益雄已將伊所有雲林縣崙背鄉○
      ○段九四一地號土地權狀交付作為抵押，若無交付借款事實，則陳益雄何會如
      系爭借據所載確實將土地所有權狀交付予上訴人，並於系爭借據上簽名蓋用指
      印？
（五）上訴人與陳益雄之關係匪淺，確有借款予陳益雄之事實：陳益雄為上訴人母親
      張王彩鳳之同居人，於八十六年十一月二十二日即將戶籍遷入上訴人兄張啟富
      戶內（詳參原審卷附戶籍謄本），因張王彩鳳對其依賴甚深，而陳益雄自稱無
      配偶，且確實對張王彩鳳甚好，時常對上訴人稱會照顧張王彩鳳終老，亦未曾
      聽聞陳益雄有配偶子女，故上訴人視其如繼父，逢年過節時常共同慶祝，雖無
      法律上親屬關係，惟對上訴人言，絕非「非親非故」，甚且陳益雄死亡時，還
      是由上訴人費心找到被上訴人等代為通知，故對陳益雄稱因車禍肇事致人於死
      ，急需參佰萬元交付被害人家屬以利和解時，未加多慮，即將置放於茶行保險
      箱內用供買賣茶葉之現金借予陳益雄。查上訴人經營烏龍茶行多年，就茶葉市
      場批發之慣例，均以現金買入賣出茶葉（因買賣之對象者眾且不固定，故均以
      現金交易，生鮮魚貨蔬果之交易亦同）故每日均有大量現金置放於茶行內以利
      買賣。民國八十七年四月九日，上訴人經濟狀況良好，惟因當時茶葉買賣收入
      豐厚，上訴人為有效爭取商機，資金運用更靈活，故向台灣土地銀行借款新台
      幣二百五十萬元，以預備擴大買賣茶葉量，賺更多錢，並非因經濟能力不佳或
      週轉不靈時，方向銀行貸款，此為許多企業擴大營業時，均會向銀行貸款之因
      ，絕非如原判決狹隘解釋貸款之原因係上訴人經濟能力不佳才向銀行借貸云云
      。故上訴人借得該款後，隨即領出八十二萬元現金放入茶行現金保險箱中，作
      為每日買賣茶葉之現金，並記載於烏龍茶莊大批發八十七年四月九日之現金帳
      中，其餘則暫存銀行以備不時之需，嗣因視如繼父之陳益雄急需三百萬元，上
      訴人方於同年月十四日自尚有高達四百三十萬七千四百三十一元之茶行現金保
      險箱中，拿出三百萬元交付陳益雄。嗣陳益雄再借用五十萬時，因陳益雄已將
      土地所有權狀交付上訴人作為還款之擔保，並立下借據及同意給付利息，上訴
      人方再借出，並非無任何擔保。又車禍案件之和解，依法院訴訟之經驗，多曠
      日廢時，當事人協議之和解金額一再增減時有所聞，且陳益雄借用三百萬元時
      ，係稱欲與被害人家屬和解，並未稱已和解完畢，故陳益雄再稱已達成和解，
      但須再補上五十萬元等語，並無矛盾之處。
三、證據：除援用第一審所提證據外，補提臺灣土地銀行借據及茶莊大批發現金帳簿
    節本（均影本）等件為證，並聲請訊問證人張春照。
乙、被上訴人方面：
一、聲明：求為判決：（一）上訴及假執行之聲請駁回。（二）訴訟費用由上訴人負
    擔。（三）如受不利之判決，請准供擔保免為假執行。
二、陳述：除與原判決記載相同者，予以引用外，補稱：
（一）按消費借貸，為要物契約，需以金錢或其他代替物之交付為要件，如對於交付
      之事實有爭執，當應由主張交付之貸與人負舉證責任，觀諸民法第四百七十四
      條之規定自明。而上訴人所提出由陳益雄具名之借據，被上訴人否認是在已經
      書寫完成之借據文書上簽名，可能是因上訴人處理陳益雄八十八度偵字第一四
      一三號國大殺人未遂事件，取得陳益雄於空白之紙張上面之署押，再行製作完
      成之借據。且陳益雄（二十八年四月二十五日生），於八十八年間曾有請領七
      十萬元左右之勞工保險之老年給付，在同年二月間出售崙背鄉○○段九三九地
      號土地與訴外人蔡林滿，獲有四十萬元之價金，在八十八年十一月三十日與訴
      外人鞏志華和解，受有二十五萬元之賠償，總計在八十八年間陳益雄有一百三
      十五萬元之金錢收入，足以維持日常生活所需，而陳益雄在八十七、八十八年
      間未購買過何名貴之物品，或從事投資生意，且僅有與上訴人母親同居，當無
      需要有三百五十萬元現金之理。況上訴人所提出之借據內容無法佐證，上訴人
      有將系爭三百五十萬元交付被上訴人之被繼承人陳益雄，故被上訴人否認陳益
      雄有收受系爭三百五十萬元。
（二）上訴人於支付命令聲請狀中，主張陳益雄於八十八年二月十五日向伊借用三百
      五十萬元，而於原審言詞辯論時，改稱是在八十七年四月十四日借款三百萬元
      ，在八十八年二月十八日借款五十萬元，就借款之日期，前後陳述不一致。上
      訴人主張系爭三百五十萬元是向銀行借貸而來，為供其批發茶葉周轉金之用，
      然上訴人從未提出證據證明。若上訴人有向銀行借款（一次二百五十萬元，一
      次三百萬元），以為周轉之用，足見上訴人本身缺乏資金，依照常理，上訴人
      當無可能將借得之大部分現金，轉借予陳益雄。依上訴人所言，前後二次借款
      ，相距約一年，前債未清，借款之事實又屬相同的情形下，衡情上訴人當不可
      能在無設定適當之擔保，貿然增資借予陳益雄五十萬元。至於證人張春照，比
      對上訴人之說詞，二人所言之交款地點，並不相同（張春照稱：均是在高雄市
      ○○○路之住處；上訴人稱：前一次在高雄辦公室，後一次在林內鄉陳益雄住
      處），且不符合一般常情。
三、證據：援用第一審所提證據。
    理      由
一、本件上訴人起訴主張：被上訴人丁○○○等為訴外人陳益雄之繼承人一節，業據
    提出被上訴人戶籍謄本為證，並為被上訴人所不爭執，自堪信為真實。又陳益雄
    於八十七年四月間及八十八年二月間分別依序向其借用三百萬元及五十萬元，約
    定利息按年利率百分之二十計付，迨至九十年二月八日陳益雄死亡，仍分文未償
    等情，固據提出借據一紙為佐。
二、被上訴人固不爭執前揭借據上陳益雄之簽名，惟否認有系爭三百五十萬元借款之
    交付，並以：八十七年間陳益雄未曾發生車禍，自不可能以此為由向上訴人借
    錢，又八十八年間陳益雄曾領有勞保老年給付約七十萬元，且出售土地一筆獲
    利四十萬元，與訴外人鞏志華因和解亦受有二十五萬元之賠償，共計有一百三十
    五萬元之收入，足以維持其日常生活所需，亦無向他人借貸之必要，再者，陳
    益雄之遺產中，並未發現有三百五十萬元現款或入帳記錄，因之，陳益雄曾否向
    上訴人借用系爭款項，亦有疑義，另上訴人於支付命令聲請狀內主張陳益雄係
    於八十八年二月十五日向其借用系爭三百五十萬元款項，然於本案言詞辯論時，
    又改稱系爭款項借貸日期，一為八十七年四月十四日，一為八十八年二月十八日
    ，前後所述，顯有不同，末按常人亦不可能將大筆現金存放在家裡，隨時供人
    借用，系爭款項高達三百五十萬元，上訴人均無法提出提領上開金額之紀錄，所
    以上訴人主張陳益雄曾向其借用系爭三百五十萬元款項，不足採信等語，資為抗
    辯。
三、按金錢借貸契約，固屬要物契約，應由貸與人就交付金錢之事實負舉證之責，但
    若貸與人提出之借用證內，經載明借款額，當日親收足迄無訛者，要應解為貸與
    人就要物性之具備，已盡舉證責任（最高法院六十九年度台上字第三五四六號判
    例可資參照）。觀諸本案上訴人所提出由陳益雄具名之借據，其上載明：「債務
    人陳益雄‧‧‧於八十八年二月十五日，向債權人甲○○○‧‧‧，借款三百五
    十萬元正，雙方同意不約定借款期限，本借款利息為年利率二分，以複利計算，
    自八十八年二月十八日起算，債務人同意以其所有之土地權狀（坐落雲林縣崙背
    鄉○○段九四一地號‧‧‧），交付債權人作為抵押，‧‧‧特立此據，以資證
    明。」等語，且上訴人所提出之茶莊現金帳簿中，於八十七年四月十四日亦有記
    載「借陳益雄（車禍）」三百萬元此筆款項之支出（詳如後述），是上訴人就本
    案金錢借貸要物性之具備已盡舉證責任。
四、次查，上訴人於支付命令聲請狀內主張陳益雄係於八十八年二月十五日向其借用
    系爭三百五十萬元款項，後於原審言詞辯論時，改稱系爭款項借貸日期，一為八
    十七年四月十四日（借三百萬元），一為八十八年二月十八日（借五十萬元），
    前後所述，顯有不同。雖支付命令聲請狀內主張之借款時日與於原審言詞辯論所
    述不同。惟支付命令因屬督促程序，上訴人於向法院聲請支付命令時，係記載依
    本案系爭借據為請求，從未主張陳益雄係於八十八年二月十五日向上訴人借用三
    百五十萬元款項。嗣因被上訴人對於支付命令提出異議，於原審審理中，上訴人
    方依法針對該借據之內容，說明該借據書立之由來及交付借款之過程，與聲請核
    發支付命令之陳述，並無不同或矛盾之處。又一般人於往來交易借貸多筆款項後
    ，方結算統立借據之情形，所在多有，故縱債務人陳益雄於八十八年二月十八日
    書立借據時，上訴人僅交付其中五十萬元現金，惟其中三百萬元現金上訴人已早
    於八十七年四月十四日交付完畢，業經證人張春照到庭說明稽詳，援依前揭說明
    ，仍應無礙消費借貸契約之成立。上訴人分別於八十七年四月十四日及八十八年
    二月十八日交付三百萬元及五十萬元予陳益雄，嗣將借款金額合併計算為三百五
    十萬元記載於系爭借據，自仍無礙消費借貸契約之成立，又上訴人九十年六月二
    十六日支付命令聲請狀所述係就借據所載為簡明扼要之陳述，與一般人聲請發支
    付命令之記載相同，嗣被上訴人異議後，於訴訟中方就該借據之內容詳述實際借
    貸及交付借款之日期，並無任何矛盾之處。
五、再上訴人主張其所貸與陳益雄之系爭三百五十萬元款項，本係其向銀行告借而來
    ，以供為其批發茶葉週轉金之用，有臺灣土地銀行借據影本乙份附卷可稽。經查
    上訴人經營烏龍茶行多年，就茶葉市場批發之慣例，均以現金買入賣出茶葉（因
    買賣之對象者眾且不固定，故均以現金交易，生鮮魚貨蔬果之交易亦同）故每日
    均有大量現金置放於茶行內以利買賣。而上訴人於民國八十七年四月九日，向台
    灣土地銀行借款新台幣二百五十萬元，並非即是經濟能力不佳或週轉不靈，才向
    銀行貸款，此為許多企業擴大營業時，均會向銀行貸款之因。且上訴人借得該款
    後，隨即領出八十二萬元現金放入茶行現金保險箱中，作為每日買賣茶葉之現金
    ，並記載於烏龍茶莊大批發八十七年四月九日之現金帳中，迄八十七年四月十三
    日結算，上訴人尚有四百三十萬七千四百三十一元之茶行現金，置於保險箱中，
    翌日即四月十四日，現金帳目增至五百零二萬一千一百三十一元，而其中拿出三
    百萬元借予陳益雄及當天支出，尚存有一百六十四萬五千三百八十一元，此有茶
    莊現金帳簿乙本，附卷可稽。由此可見，上訴人八十七年四月十四日確有現金三
    百萬元交付給陳益雄，應堪認定。另證人張春照於原審到庭證稱：「八十七年四
    月十三日，陳益雄通知我哥哥，說他發生車禍，需要三百萬元的現金，要跟人家
    和解，因為陳益雄是我媽媽的同居人，我們剛好有現金三百萬元可以借給他，所
    以在八十七年四月十四日陳益雄就到高雄市○○○路住處來拿現款，同時表示他
    在雲林縣崙背鄉有一筆市值一千多萬土地可儘快出售還款，並拿出權狀來擔保；
    八十八年二月十五日左右，陳益雄又告知我哥哥說那件車禍案件已經達成和解，
    但還缺現金五十萬元，我們也同意借給他，但因他之前借的那筆三百萬元借款拖
    欠了將近一年都還沒有還，我們怕他賴帳，所以我們在他來借這筆五十萬元的借
    款時，我們就要求他連同上次三百萬元的借款請他立下借據為憑。」後於本院亦
    到庭證稱：「八十八年二月十五日通知要錢，八十八年二月十八日來到我雲林家
    中拿五十萬元，三百萬元是到我哥哥的營業所拿的，我也有在場。因當時是在過
    年，所以就到雲林縣的家中拿的。」（見本院卷第四十五頁）是陳益雄再借用五
    十萬元時，因陳益雄已將土地所有權狀交付上訴人作為還款之擔保，並立下借據
    及同意給付利息，上訴人方再借出五十萬元。是上訴人提出借據主張其貸與陳益
    雄三百五十萬元，並就交付金錢之事實，已盡舉證之責任，堪信為真實。
六、綜上，上訴人主張債務人陳益雄借款三百五十萬元，請求陳益雄之繼承人丁○○
    ○等三人連帶給付三百五十萬元及自八十八年二月十八日起，至清償日止按百分
    之二十計算之利息，洵屬有據，應予准許。原審為上訴人敗訴之判決，尚有未洽
    。上訴意旨指摘原判決不當，求予廢棄改判，為有理由，爰由本院予以廢棄改判
    ，如主文第二項所示。又本判決所命之給付，上訴人陳明願供擔保請准宣告假執
    行，而被上訴人陳明如受不利之判決，請准供擔保免為假執行，經核均無不合，
    爰分別酌定相當擔保金額准許之。
七、本件為判決基礎已臻明確，兩造其餘攻擊防禦方法、聲請調查證據，經審酌後認
    與判決結果不生影響，自毋庸一一論述及調查，併此敘明。
八、據上論結，本件上訴為有理由，依民事訴訟法第四百五十條、第七十八條、第八
    十五條第二項、第四百六十三條、第三百九十條第二項、第三百九十二條，判決
    如主文。
中　　　華　　　民　　　國　　九十一　　年　　　八　　　月　 　六  　　日
　　　　　　　　　　　　　　　　　　臺灣高等法院臺南分院民事第四庭
~B1審判長法官　徐　　財　　福
~B2　　　法官　曾　　平　　杉
~B3　　　法官　袁　　靜　　文
右為正本係照原本作成。
如對本判決上訴，須於判決送達後二十日內向本院提出上訴狀，未表明上訴理由者，
應於上訴後二十日內向本院提出理由書。
中　　　華　　　民　　　　國　　九十一　　年　　　八　　　月　　　七　　日
~B法院書記官　董　　挹　　棻
